【裁判字號】    88,易,375
【裁判日期】    890218
【裁判案由】    重利
【裁判全文】
臺灣花蓮地方法院刑事判決                        八十八年度易字第三七五號
    公  訴  人  臺灣花蓮地方法院檢察署檢察官
    被      告  丙○○
    選任辯護人  曾泰源
    被      告  丁○○○
    被      告  乙○○
    被      告  戊○○
右列被告因重利案件，經檢察官提起公訴（八十七年度偵字第三八○九號），本院判
決如左：
    主  文
丙○○、丁○○○、乙○○、戊○○均無罪。
    理  由
一、公訴意旨如附件一起訴書所載。
二、按犯罪事實應依證據認定之，無證據不得推定其犯罪事實；又不能證明被告犯罪
    者，應諭知被告無罪之判決，刑事訴訟法第一百五十四條、第三百零一條第一項
    分別定有明文。再按告訴人之告訴，係以使被告受刑事訴追為目的，是其陳述是
    否與事實相符，仍應調查其他證據以資審認（最高法院五十二年台上字第一三○○號判例參照）。又事實之認定，應憑證據，如未能發現相當證據，或證據不足
    以證明，自不能以推測或擬制之方法，為裁判基礎（最高法院四十年台上字第八
    六號判例參照）。另刑法第三百四十四條所稱與原本顯不相當之重利，應自客觀
    審酌當地經濟狀況有關法令及締約情形，須較之一般債務之利息，顯屬一般人無
    法接受之顯不相當程度，始足當之。本件公訴人認被告涉犯右揭罪嫌，無非以被
    害人甲○○、己○○（已更名為黃郁凌）之指訴、甲○○記載之帳簿等，作為認
    定被告涉有本件罪嫌之依據。
三、訊據被告則堅決否認其涉前開公訴人所指之罪嫌，辯稱：
  (一)被告丙○○方面：伊經營代書事務所，放款為事務所業務之一，但收取之月息為
    二至三分，伊借錢給己○○收取月息三分，甲○○部分為月息二分半至二分九之
    間，依習慣於給付借款時均預扣利息，另甲○○部分因已辦妥抵押權設定，故借
    款未再收取手續費，己○○部分因尚須辦理抵押權設定，所以有收代書費、手續
    費及其他規費，另因己○○係由甲○○介紹來借款，還須向己○○收取支付給甲○○之介紹費即一個月的利息，借款業務均由伊負責處理，資金的來源除伊自己
    的錢以外，則由其餘被告提供。被告丙○○之辯護人辯護意旨如附件辯護狀所載
    。
  (二)被告丁○○○方面：伊為被告丙○○之妻，被告丙○○之放款利息均在月息一分
    至三分間，與民間借款習慣相符。
  (三)被告乙○○方面：伊僅提供資金予被告丙○○，由被告丙○○負責向外放款，放
    款利息及對象伊均不知情，伊則固定向被告丙○○收取月息二分至二分半。
  (四)被告戊○○方面：伊僅提供資金予被告丙○○，由被告丙○○負責向外放款，放
    款利息及對象伊均不知情，伊則固定向被告丙○○收取月息二分半。
四、經查：
  (一)證人甲○○業商，自八十五年間起多次向被告丙○○借款，借款利息為月息一分
    多至二分九不等，如生意上有需要就會向被告丙○○支借，伊僅認識被告丙○○
    及其妻丁○○○，未見過被告乙○○、戊○○，伊曾介紹己○○去向被告丙○○
    借款，並收取介紹費九千元等情，經證人甲○○於本院訊問時結證屬實，核與被
    告丙○○、丁○○○、乙○○、戊○○前開供述之情節相符，並有收取利息紀錄
    表二紙、收據一紙可憑（本院卷三五至三六、七六之二頁），應堪信為真實；至
    於證人甲○○於警局之訊問筆錄固載向丙○○借款每月為一期，每期利息約三至
    五分，借款二十二次有記載在帳冊內共二十次云云，已為甲○○當庭否認，稱上
    開筆錄內容為警員依其帳冊內容所載，但帳冊內之金額有時是當期利息與前期積
    欠之利息合併計算，故數額較多等情，亦經證人甲○○證述可參。可見被告丙○○辯稱伊向甲○○收取之利息未逾月息三分，應可採信。
  (二)證人己○○（已更名為黃郁凌）則於本院訊問時證稱伊經由甲○○介紹向被告丙○○借款三十萬元，每月利息九千元，借款時預扣三個月利息二萬七千元，再扣
    除介紹費九千元、手續費九千元，實拿二十五萬五千元，被告丙○○確向其收取
    月息三分之利息等情，為證人黃郁凌於本院訊問時結證綦詳，並有甲○○收取介
    紹費九千元之收據一紙可參，參酌證人己○○於警訊中陳稱收取三分利，另二分
    是給被告丙○○，作為介紹人佣金，暨其於檢察官偵查時證稱伊每月付給被告丙○○九千元之利息等語相符，可見被告丙○○辯稱係向黃郁凌收取月息三分之利
    息，亦可採信。
  (三)第查借款利息以月息三分計算，雖超過民法第二百零五條最高約定利率之限制，
    然衡諸現時社會一般交易習慣，尚不能認屬一般人無法接受之顯不相當程度，是
    以本案被告丙○○對甲○○、黃郁凌之借款以月息三分計算利息，並不構成刑法
    第三百四十四條規定之「取得與原本顯不相當之利息」，再扣案帳簿之記載與甲○○實際支付給被告丙○○之利息並不相符，已如前述，是亦無從為被告丙○○
    有為本件公訴人所指犯行之積極證據，另被告丁○○○雖為被告丙○○之妻，但
    放款之從事者為被告丙○○，與被告丁○○○無關，另被告乙○○、戊○○僅係
    提供資金予被告丙○○經營放款業務，渠等則收取固定報酬，並未涉有貸款行為
    ，此外，再經本院依職權調查結果後，亦無其他確切之證據足認被告涉有本件犯
    行，揆諸首揭規定，自應對被告為無罪之諭知。
據上論斷，應依刑事訴訟法第三百零一條第一項判決如主文。
中      華      民      國      八十九      年      二    月    十八    日
                                臺灣花蓮地方法院刑事庭
                                    法    官
右正本證明與原本無異。
如對本判決不服，應於送達後十日內，向本院提出上訴狀。（應抄附繕本）
                                  法院書記官


司法院資訊處製作；財團法人民間司法改革基金會備份。
